臺灣新竹地方法院民事判決　　　　　　　 95年度訴字第584號
原　　　告　甲○○
被　　　告　乙○○
訴訟代理人　吳宜臻律師
上列當事人間清償借款事件，本院於民國96年2月9日辯論終結
，判決如下：
    主  文
原告之訴駁回。
訴訟費用由原告負擔。
    事實及理由
一、原告主張：
（一）被告乙○○為訴外人即原告前妻丙○○之妹於民國93年10
      月7日，以購買基金為由，向原告借款，原告並於同日匯
      款新台幣（下同）100萬元至被告交通銀行之帳戶，詎原
      告多次向被告請求返還該款項，惟均未獲置理，爰依法提
      起本件訴訟。
（二）對被告抗辯之陳述：
      被告辯稱丙○○受原告遊說，於婚姻關係中將其母留給渠
      等之一千餘萬元，交由原告投資股票，丙○○並於93年8
      月25日匯款227萬元交由原告投資云云，並非事實，蓋原
      告股票交易資金向由原告薪水帳戶匯入以丙○○名義開設
      之帳戶而為交易，惟丙○○竟私下將該帳戶內之資金匯出
      ，並擬等其母土地買賣所得實現後，補進資金缺口，以免
      原告發覺。未料原告先察覺異狀，原告發現後即要求丙○
      ○日後需將其分得之土地價款轉至原告帳戶，除補償原告
      資金之損失外，亦可避免丙○○再私下匯款之行為，該筆
      227萬元之匯款，即為丙○○償還原告之損失，與本案無
      涉。況丙○○亦未告知該筆227萬匯款內有包括被告應得
      之100萬元，否則丙○○只要直接匯給被告即可，何必再
      透過原告匯給被告。
（三）綜上，爰聲明：
    1.被告應給付原告新台幣100萬元，及自民國95年7月19日起
      至清償日止，按年息百分之5計算之利息。
    2.訴訟費用由被告負擔。
二、被告則以：
（一）按當事人主張有利於己之事實，就其事實有舉證之責任，
      民事訴訟法第二百七十七條定有明文。又按金錢之消費借
      貸契約，除有金錢交付之事實外，貸與人仍應就其借貸之
      合意負有舉證之責任。且借用人向貸與人所述借用金錢之
      緣由，是否屬實，借用人就其所借得金錢作何用途，均與
      消費借貸契約之成立無關，最高法院18年上字第1422號判
      例要旨參照。查經由銀行以電匯金錢與他人，依現行銀行
      實務作業，匯款單據上不必載明匯款原因，自無從僅以電
      匯之事實證明匯款之原因，從而原告主張本件匯款100萬
      元為被告向伊之借款，訴請被告返還，揆諸上開判例見解
      ，原告自應就其借貸成立之契約有舉證之責任。
（二）經查，被告於93年10月7日收受原告電匯系爭100萬元之款
      項原因，係因被告與姐姐丙○○共有一筆一千餘萬元之款
      項，然丙○○受原告之遊說，不時於婚姻關係中，將該筆
      一千餘萬元提領後交給原告投資，在獲利未了結前，最近
      一次即於93年8月25日，原告又收受被告之姐姐丙○○匯
      款至原告帳戶計有227萬元準備投資之用，嗣因被告需用
      ，被告通知被告之姐姐丙○○後，丙○○旋即指示原告，
      要求將伊之前匯款的227萬元其中100萬元匯款至被告所指
      定之交通銀行帳戶。
（三）原告與丙○○於婚姻關係存續中，兩人間金錢往來已如上
      述，直至該二人於協議離婚條件過程中，為取回各自原有
      財產雙方曾結算，並就結算完成後之財產相互匯款返還完
      竣，兩人並已辦妥離婚登記，然原告卻在離婚登記生效完
      成二人各自生活後，藉故以雙方離婚時二人之財產結算而
      匯款的紀錄，主張係屬於借款，然系爭100萬元之受領原
      因，係原告與被告姐姐丙○○婚姻關係存續中，將丙○○
      交付原告擬準備投資款項，原告受丙○○指示返還100萬
      元，並由丙○○要求匯款至被告交通銀行帳戶。
（四）原告主張被告有向其借款，業經被告否認，原告迄今卻仍
      無法舉證證明兩造間確實有消費借貸關係存在，本案系爭
      100 萬元係丙○○與原告間婚姻關係存在期間之財產往來
      ，因原告確實於93年8月25日自丙○○收受匯款227萬元且
      不爭執，故原告在93年10月7日係由於與丙○○之指示匯
      款予被告，自屬可能。
（五）綜上，本案原告匯款100萬元至被告帳戶實係受被告之姐
      姐丙○○指示，此乃因原告返還被告姐姐丙○○先前交付
      投資款，而原告與丙○○間之投資款金錢往來等，亦已因
      為離婚時雙方結算完畢各自取回，被告與原告間無任何消
      費借貸關係存在，原告主張請求返還借款實無理由，並聲
      明：原告之訴駁回；訴訟費用由原告負擔；如受不利判決
      ，願供擔保請准免為假執行。
三、兩造不爭執之事實：
（一）原告與被告姐姐丙○○於93年11月7日簽立離婚協議書，
      並於93年11月22日辦妥離婚登記。
（二）原告於93年8月25日收受丙○○匯款227萬元。
（三）被告於93年10月7日收受原告匯款100萬元。
四、得心證之理由：
    本件兩造爭執之處應在於，兩造間究有無成立消費借貸關係
    ？被告有無向原告借貸系爭100萬元？茲論述如下：
（一）按當事人主張有利於己之事實，就其事實有舉證之責任，
      民事訴訟法第277條定有明文。是以如係原告主張權利者
      ，應先由原告負舉證之責，若原告不能舉證，以證實自己
      主張之事實為真實，則被告就其抗辯事實即令不能舉證，
      或其舉證尚有疵累，亦應駁回原告之訴，此有最高法院72
      年台上字第4225號判決意旨可資參照。次按，稱消費借貸
      者，謂當事人一方移轉金錢或其他代替物之所有權於他方
      ，而約定他方以種類、品質、數量相同之物返還之契約，
      民法第474條第1項定有明文。是以消費借貸契約為要物契
      約，須以金錢或其他代替物之交付為構成要件，當事人主
      張有金錢借貸關係存在，須就其發生所須具備之特別要件
      即金錢之交付及借貸意思表示互相一致負舉證之責任，若
      僅證明有金錢之交付，未證明借貸意思表示互相一致者，
      尚不能認為有金錢借貸關係存在，此有最高法院79年度台
      上字第2722號、81年度台上字第2372號判決要旨可資參照
      。
（二）查本件原告主張被告向其借款100萬元之事實，固據其提
      出匯款申請書代收入傳票為證，被告對於確有收受原告所
      匯款項100萬元一節亦不否認，足認原告確有交付被告100
      萬元之事實。惟被告辯稱：此100萬元款項之交付係因原
      告前收受被告之姐丙○○227萬元之投資款，嗣原告經被
      告之姐丙○○通知而將227萬元中之100萬元匯至被告帳戶
      ，並非借款等語，且提出匯款申請書為證，依上開說明，
      被告既否認系爭100萬元之款項為借款往來，且原告提出
      之證據僅足證明原告有交付金錢予被告之事實，尚不足認
      定該100萬元為原告借予被告之借款，原告主張其交予被
      告之100萬元為借款，自應就兩造間存有消費借貸意思表
      示合致乙節，負舉證之責。
（三）經查，依被告所辯，原告前曾收受被告之姐丙○○所交付
      之款項227萬元，此據被告提出匯款申請書為證，原告對
      於確有收受此227萬元之事實亦不否認，原告雖稱227萬元
      與系爭100萬元無關，該227萬元係為彌補丙○○遭勒索之
      損失而由丙○○匯款予其云云，然原告與其前妻即被告之
      姐丙○○前於婚姻關係存續中確有投資買賣股票之金錢往
      來關係，此為兩造所不否認，原告並提出其與被告之姐丙
      ○○間金錢往來之存摺影本為證，且原告亦自承確有被告
      所稱被告母親贈與被告及被告之姐丙○○土地價款尚在被
      告之姐丙○○手中之情（見原告所提95年10月24日書狀）
      ，則被告辯稱227萬元係被告之姐丙○○匯予原告之投資
      款，系爭100萬元為原告受被告之姐丙○○之指示匯予被
      告者，尚足採信。再者，原告與被告之姐丙○○已於93年
      11 月7日簽立離婚協議書，並於93年11月22日辦妥離婚登
      記，此有原告提出之離婚協議書附卷可稽，並為兩造所不
      爭，而該離婚協議書第1條係約定：「雙方於離婚生效後
      ，各自取回名下各自財產」等語，且原告於簽立離婚協議
      書後、辦理離婚登記前曾匯款400萬元予被告之姐丙○○
      ，被告之姐丙○○則於辦理離婚登記當日匯款100萬元予
      原告，此亦為兩造所不否認，由此足認原告與被告之姐丙
      ○○於93年11月22日辦妥離婚登記後，即已就227萬元及
      系爭100萬元之匯款及其他財產均已完成結算並已取回各
      自財產，被告辯稱系爭100萬元為227萬元投資款中之一部
      分，原告係經被告之姐丙○○之指示而匯予被告者，且原
      告與丙○○間之財產關係均已完成結算，尚非無據。
（四）次查，原告主張被告向其借款100萬元之事實為被告所否
      認，業如前述，而原告就其主張之事實，除提出匯款申請
      書證明其確有交付100萬元予被告外，並未舉出足資認定
      被告向原告借款之證明，且原告於支付命令聲請狀上初主
      張之事實為被告本人向其借款（見支付命令聲請狀所載內
      容），嗣於本院審理時則主張為被告之姐丙○○代被告向
      其借款，則究係何人向原告借款？兩造間就有無成立借貸
      關係？即足質疑。此外，原告雖主張系爭100萬元與227萬
      元無關，而係被告向其所為借款，然原告就此均未舉證以
      實其說，而原告所提存摺影本，僅足認定原告與被告之姐
      丙○○間有金錢往來關係，尚無從證明被告有向原告借款
      100萬元，另原告所提被告之姐丙○○所寫電子郵件內容
      ，其中僅提及「若你想要我快點將錢轉到你戶頭，請告訴
      我」等語，有該電子郵件影本在卷可憑，並未提及被告向
      原告借款之情事，縱認有金錢往來事實，亦均係原告與被
      告之姐丙○○間之關係，全無原告與被告間金錢往來之證
      明，且原告所提被告之姐丙○○與友人往來之電子郵件內
      容，亦僅係被告之姐丙○○向友人所為其與原告間情感關
      係與離婚後各種個人情緒之抒發，均無法證明被告有向原
      告借款之事實。是縱被告所為系爭100萬元為227萬元投資
      款中之一部分，原告係經被告之姐丙○○之指示而匯予被
      告之辯稱無法舉證、認定，惟原告未能舉證證明兩造就系
      爭100萬元有借貸之意思表示合致，原告之主張自無足採
      。
（五）綜上，原告無法舉證證明被告有向其借款100萬元，亦無
      法舉證證明兩造間有借貸之意思表示合致，從而，原告基
      於消費借貸之法律關係，請求被告給付100萬元及自支付
      命令送達翌日起至清償日止，按年息百分之五計算之利息
      ，即無理由，應予駁回。
（六）因本案事證已臻明確，兩造其餘主張陳述及所提之證據，
      經審酌後認均與本件判決結果無涉或無違，爰不再予論述
      ，附此敘明。
五、訴訟費用負擔之依據：民事訴訟法第78條。
中　　華　　民　　國　　96　　年　　3 　　月　　7　　日
                  民事第一庭    法　官　林南薰
以上正本係照原本作成。
如對本判決上訴，須於判決送達後20日內向本院提出上訴狀。
中　　華　　民　　國　　96　　年　　3 　　月　　7　　日
                                書記官　楊書棼
